【裁判字號】    89,上易,633
【裁判日期】    890518
【裁判案由】    詐欺
【裁判全文】
臺灣高等法院刑事判決                          八十九年度上易字第六三三號
    上  訴  人  臺灣臺北地方法院檢察署檢察官
    被      告  乙○○
    選任辯護人  陳憲鑑
右上訴人因被告詐欺案件，不服臺灣臺北地方法院八十八年度易字第二七九一號，中
華民國八十九年一月四日第一審判決（起訴案號：臺灣臺北地方法院檢察署八十八年
度偵字第三六四一號），提起上訴，本院判決如左：
    主  文
上訴駁回。
    理  由
一、本案經本院審理結果，認第一審判決以不能證明被告犯罪，而為無罪之諭知。經
    核並無不當，應予維持，並引用第一審判決書記載之證據及理由（如附件）。
二、公訴人上訴意旨以：被告乙○○向告訴人甲○○佯稱佳訊影視社之老闆丙○○有
    意出讓，並經老闆全權授權處理，同時詐稱該影視社確可賺錢，有合法營業執照
    ，復可代為折衝殺價，致告訴人未為任何評估及調查而陷於錯誤，交付該店頂讓
    金一百二十萬元，顯有詐欺，非單純之民事糾紛，原審認事用法均有違誤等語。
    告訴人另稱：被告自始隱匿受讓該店後，尚需返還客戶九十五萬元押金，而讓渡
    契約書第四條雙方約定：「在本讓渡協議書生效日前，該址影視社不得有任何抵
    押借款及．．．任何隱瞞之負債．．．。」足見被告確有實施詐術云云。
三、惟查：被告與告訴人就本件讓渡佳訊影視社一事，係屬民事糾葛，不成立詐欺犯
    行，業據原審查明無訛，並詳載理由依據。按詐欺罪係以行為人意圖自己或第三
    人不法所有，施行詐術，使人陷於錯誤，將本人或第三人之物交付為構成要件。
    查被告於偵查、原審及本院調查時均自承向告訴人偽稱負責人為丙○○；及依雙
    方讓渡協議書第三條後段所擬「．．．甲方應辦理撤銷營利事業登記證及相關證
    照以利乙方辦理新的營利事業登記證及獨資設立執照」（見偵查卷第五頁），被
    告顯有隱瞞自身為負責人及未取得營利事業登記證，此部分所為固有施行詐術之
    事實。惟依讓渡協議書第三條前段所定「甲方所有之佳訊影視社店址內所有裝潢
    及一切設備皆歸乙方所有，自讓渡生效日後，應繳納之所有費用，概歸乙方繳納
    ，．．．」則被告與告訴人間讓渡金額係以影視社裝潢設備之客觀價值為斷，自
    與影視社負責人究屬何人無涉。且告訴人自承與被告磋商數次、討價還價，始確
    定讓渡金額，告訴人顯已自行評估該影視社內裝潢設備之客觀價值，告訴人就判
    斷讓渡金額交易並無陷於錯誤之情形。是被告既以該影視社之裝潢設備讓售告訴
    人，客觀上亦已將影視社內之裝潢設備移轉告訴人，被告本無不法所有之意圖，
    自不構成詐欺罪行。又依雙方讓渡協議書第三條後段載有「．．．甲方應辦理撤
    銷營利事業登記證及相關證照以利乙方辦理新的營利事業登記證及獨資設立執照
    」，依契約內容觀之，告訴人雖有誤認該影視社業已領有合法營利事業登記證，
    然告訴人卻欲自行重新申請，無意繼受原有之營利事業登記證。再告訴人受讓該
    影視社後，業已經營六月，亦從未向被告索取營利事業登記證，顯見被告與告訴
    人就該影視社之營利事業登記證未在讓渡之列。依雙方讓渡契約規定，被告縱有
    隱瞞未取得合法營利事業登記證之事實，亦僅應負權利瑕疵擔保責任，使告訴人
    合法領得該影視社之營利事業登記證而已，核與詐欺罪之構成要件不符。至該讓
    渡契約書第四條雖約定：「在本讓渡協議書生效日前，該址影視社不得有任何抵
    押借款及．．．任何隱瞞之負債．．．。」然本件押金係影視社客戶租片之保證
    金，並非抵押借款。而該押金固屬影視社之負債，惟告訴人自承未受讓前為佳訊
    影視社之客戶，並知該影視社之客戶得隨時取回押金。依常情判斷，告訴人於受
    讓時應知佳訊影視社另有退還客戶押金之事，被告縱未告知，亦無隱瞞可言。告
    訴人據以指稱被告施用詐術，並有詐欺犯行，顯無可採。足見公訴人上訴，猶指
    被告犯罪，為無理由，應予駁回。
據上論斷，應依刑事訴訟法第三百七十三條、第三百六十八條，判決如主文。
本案經檢察官李金定到庭執行職務。
中      華      民      國     八十九     年     五     月     十八     日
                            臺灣高等法院刑事第十四庭
                                審判長法  官  陳  祐  輔
                                      法  官  蔡  國  在
                                      法  官  陳  國  文
右正本證明與原本無異。
不得上訴。
                                      書記官  蔡  棟  樑
中      華      民      國     八十九     年     五     月     二十     日
附件
臺灣臺北地方法院刑事判決                        八十八年度易字第二七九一號
  公  訴  人  臺灣臺北地方法院檢察署檢察官
    被      告  乙○○  女  三十歲（民國○○○年○月○○○日生）
                        住台北市南港區○○○路○段一五０巷三弄十二號二樓
                        身分證統一編號：Ｔ二二一一四七三七號
    選任辯護人  陳憲鑑律師
右列被告因詐欺案件，經檢察官提起公訴（八十八年度偵字第三六四一號），本院判
決如左：
    主  文
乙○○無罪。
    理  由
一、公訴意旨略以：被告乙○○原於台北市大安區○○○路○段二一Ｏ之一號經營佳
    訊影視社，係負責人，為能順利轉讓佳訊影視社，竟隱瞞其為負責人，佳訊影視
    社未辦理營利事業登記及影視社已向客戶收取、將來應返還之押金約有新台幣（
    下同）九十萬元之事實，於民國八十七年七月間，向甲○○詐稱其乃受僱於案外
    人丙○○，甲○○因認丙○○為影視圈內著名人物，遂未疑有他，同意以一百二
    十萬元頂店，並於八十七年七月二十八日與乙○○簽訂讓渡協議書，交付上開權
    利金予乙○○頂下佳訊影視社，同時僱用乙○○繼續經營該店，嗣於八十八年一
    月一日，甲○○與乙○○發生爭執，乙○○因此離開佳訊影視社，甲○○始查得
    上情，而知受騙，因認被告涉犯刑法第三百三十九條第一項詐欺取財罪嫌云云。
二、按犯罪事實應依證據認定之，無證據不得推定其犯罪事實。又不能證明被告犯罪
    者，應諭知無罪之判決，刑事訴訟法第一百五十四條、第三百零一條第一項分別
    定有明文。再按告訴人之告訴，係以使被告受刑事追訴為目的，是其陳述是否與
    事實相符，仍應調查其他證據以資審認（最高法院五十二年台上字第一三ＯＯ號
    判例可資參照）。另按刑法第三百三十九條第一項詐欺罪之成立，以意圖為自己
    或第三人不法所有，以詐術使人將本人或第三人之物交付為要件。所謂以詐術使
    人交付，必須被詐欺人因其詐術而陷於錯誤，若其所用方法，不能認為詐術，亦
    不致使人陷於錯誤，即不構成該罪（最高法院四十六年度台上字第二六Ｏ號判例
    可資參照）。
三、公訴人認被告乙○○涉犯詐欺罪，無非以告訴人之指訴、雙方所訂之讓渡協議書
    及被告自承告知告訴人甲○○係受僱於丙○○等語資為論據，惟訊之被告則堅詞
    否認犯行，辯稱：告訴人本係影視社之客戶，知有押金之問題，他知我們生意好
    才頂店，伊與前手頂店時，就承受押金部分，應是理所當然接下來等語。經查，
    （一）、被告雖於偵查中自承向告訴人誆稱影視社之負責人係丙○○云云，惟參
            諸卷附之讓渡協議書影本，係由被告與告訴人簽訂，並非由丙○○與告
            訴人簽訂，告訴人甚且將讓渡金一百十五萬元部分電匯至被告之帳戶內
            ，有帳單影本一紙在卷可憑，顯見影視社之負責人為何人，應非告訴人
            考量受讓與否之依據，否則焉有未要求丙○○出名訂約之理？況參諸告
            訴人指稱：如果被告是員工，可幫伊照顧店，被告若是老板，伊不會去
            頂，因伊不可能自己看店，若她是老板，表示她不要這店，伊就不會僱
            用她云云（詳本院八十八年十二月二十一日訊問筆錄），非但論理上有
            所矛盾，且與常情未符，蓋被告是否同意繼續協助告訴人經營上揭影視
            社，本與其原來在影視社之身分無涉，縱告訴人確因是否有人協助經營
            影視社一事而考量頂店與否，亦應係考量被告是否同意受僱，決非考量
            被告原係具何種身分，從而，告訴人上揭指摘，顯難採酌，其頂店與否
            之決定，應與負責人係何人無涉，自無因告訴人此部分之誆稱而陷於錯
            誤可言。
    （二）、依讓渡協議書第三條規定「.... 甲方（即乙○○）應辦理撤銷營利事
            業登記證及相關證照以利乙方（即甲○○）辦理新的營利事業登記及獨
            資設立執照」，據此，顯見告訴人並不欲繼受讓渡前之營利事業登記證
            ，而雙方簽訂本條協議之目的，亦據告訴人指稱：伊怕繼承有問題，所
            以在契約上寫明請他撤銷再辦新約等語（詳本院同上筆錄），益徵上揭
            條文之用意並非在確認被告有無營利事業登記證，而係在確保將來告訴
            人得以順利申請新的營利事業登記證，是該影視社原有無營利事業登記
            證，應不足以影響告訴人頂店與否之決定，亦無陷於錯誤可言。
    （三）、告訴人原為上揭影視社之客戶，並曾繳付押金一千元一情，業據告訴人
            在偵訊中指明甚詳，並指稱：伊認為押金應是被告要給伊的東西，契約
            上有載明負債不繼承，伊簽約時不知被告不把押金給伊等語（詳偵查卷
            第一Ｏ二頁），足徵被告於訂約之初已對客戶租金一事知之甚明，僅係
            認讓渡協議書第四款「在本讓渡書生效日前，該址影視社不得有任何抵
            押借款」規定，即已適用上揭押金部分，而未另與被告協議，是告訴人
            既已知悉有押金一事，則被告於偵訊中供稱於簽約時未告知押金之存在
            及金額等語，縱係屬實，亦無因而使告訴人陷於錯誤可言。再者，被告
            於八十七年七月讓渡上揭影視社後，即受僱於告訴人而繼續在上揭影視
            社工作迄至八十八年一月一日一節，業據告訴人所不爭執，苟被告於讓
            渡之初即存有不法詐騙之意圖，焉有繼續留在上址工作長達四個月之久
            ？至被告主張押金應由告訴人自行吸收云云，雖與告訴人上揭指訴相違
            ，惟衡以上揭讓渡協議書第四款之規定，是否適用客戶之押金部分，意
            即被告是否應將押金返還告訴人，乃涉及契約解釋問題，本應探求雙方
            當事人締約時之真義而為判斷，是此部分核屬被告與告訴人間就上揭契
            約之履行所致生之民事糾葛，告訴人原應循民事訴訟途徑尋求救濟，方
            屬適途，尚難僅執被告與其意見相左，即謂被告有施以詐術之行為。
    綜上各情，被告上揭所辯，洵堪採信，公訴人認被告涉犯詐欺罪所憑各項證據，
    尚難執為被告不利之認定。此外，復查無其他積極事證足認被告涉嫌犯罪，其犯
    罪洵屬不能證明，揆諸首揭說明，自應為無罪之諭知。
據上論斷，應依刑事訴訟法第三百零一條第一項，判決如主文。
中    華    民    國      八十九        年      一      月      四      日
                                      臺灣臺北地方法院刑事第七庭
                                          法  官  許  紋  華
右正本證明與原本無異。
如不服本判決，應於判決送達後十日內，向本院提出上訴狀。
                                          書記官  官  碧  玲
中    華    民    國      八十九        年      一      月     十二     日


司法院資訊處製作；財團法人民間司法改革基金會備份。
